ACORDAO-COMPLETO-2534996

ACÓRDÃO 9/2023 ATA 1/2023 - PLENÁRIO

VISTOS, relatados e discutidos estes autos de pedido de reexame interposto por Francisvaldo de Melo Paixão contra o Acórdão 2097/2021-TCU-Plenário, relator o E. Ministro Jorge Oliveira, que lhe aplicou a multa e o inabilitou para o exercício de cargo em comissão ou função de confiança no âmbito da Administração Pública;
ACORDAM os Ministros do Tribunal de Contas da União, reunidos em sessão do Plenário, ante as razões expostas pelo Relator, em:
9.1. conhecer do pedido de reexame interposto por Francisvaldo de Melo Paixão para, no mérito, negar-lhe provimento; e
9.2. dar ciência desta deliberação ao recorrente e aos demais interessados.

Pedido de reexame contra acórdão que aplicou multa ao recorrente e o inabilitou para o exercício de cargo em comissão ou função de confiança, em razão de irregularidades verificadas na aquisição de equipamentos de proteção individual  EPI para o enfrentamento da Covid-19.

Estado de Roraima.

3. Interessados/Responsáveis/Recorrentes:
3.1. Interessados: Haiplan Construcoes Comercio e Servicos Ltda. (03.094.036/0001-70); Quantum Empreendimentos Em Saude Ltda (10.631.897/0002-96); Secretaria de Estado da Saúde de Roraima (84.013.408/0001-98).
3.2. Responsáveis: Francisco Monteiro Neto (XXX.181.273-XX); e Francisvaldo de Melo Paixão (XXX.543.522-XX).
3.3. Recorrente: Francisvaldo de Melo Paixão (XXX.543.522-XX).

13.1. Ministros presentes: Bruno Dantas (Presidente), Walton Alencar Rodrigues (Relator), Aroldo Cedraz, Jorge Oliveira e Antonio Anastasia.
13.2. Ministros-Substitutos convocados: Marcos Bemquerer Costa e Weder de Oliveira.

ACORDAO-COMPLETO-2576370

Acórdão de Relação 614/2023 - Plenário

Acórdão de Relação

WALTON ALENCAR RODRIGUES

Ministro Jorge Oliveira.

Adoto, como relatório, a instrução elaborada no âmbito da Secretaria de Recursos (peças 219-220) , que transcrevo a seguir:
"INTRODUÇÃO
Trata-se de pedido de reexame interposto por Francisvaldo de Melo Paixão, ex-Coordenador Geral de Urgência e Emergência da Secretaria de Saúde do Estado de Roraima (peças 189 a 195) , contra o Acórdão 2097/2021-TCU-Plenário, de relatoria do Ministro Jorge Oliveira (peça 177) , transcrito na íntegra abaixo: 
9. Acórdão:
VISTA, relatada e discutida esta representação da Secretaria de Controle Externo de Aquisições Logísticas - Selog sobre indícios de irregularidades na aquisição de equipamentos de proteção individual - EPI para o enfrentamento da Covid-19, pela Secretaria de Estado de Saúde do Estado de Roraima - Sesau/RR. 
ACORDAM os Ministros do Tribunal de Contas da União, reunidos em Sessão do Plenário, ante os motivos expostos pelo Relator e com fundamento nos artigos 12, § 3º, 26, 28 inc. II, 41, 58, inc. II e 60 da Lei 8.443/1992 c/c os artigos 217, 235, 237, inc. VI, 268, inc. II, do Regimento Interno do TCU, em: 
9.1. considerar procedente a presente representação; 
9.2. considerar revel o Sr. Francisco Monteiro Neto; 
9.3. rejeitar as razões de justificativa apresentadas pelo Sr. Francisvaldo de Melo Paixão; 
9.4. aplicar aos Srs. Francisco Monteiro Neto e Francisvaldo de Melo Paixão, individualmente, multa no valor de R$ 30.000,00 (trinta mil reais) , a ser recolhida aos cofres do Tesouro Nacional, com atualização monetária calculada da data deste acórdão até a data do pagamento, se este for efetuado após o vencimento do prazo abaixo estipulado; 
9.5. fixar prazo de 15 (quinze) dias, a contar das notificações, para comprovação, perante o Tribunal, do recolhimento das dívidas acima imputadas; 
9.6. autorizar a cobrança judicial das dívidas, caso não atendidas as notificações; 
9.7. autorizar o seu pagamento em até 36 (trinta e seis) parcelas mensais consecutivas, caso venha a ser solicitado pelos responsáveis antes do envio do processo para cobrança judicial; 
9.8. fixar o vencimento da primeira parcela em 15 (quinze) dias, a contar do recebimento das notificações, e o das demais a cada 30 (trinta) dias, com incidência dos respectivos encargos legais sobre o valor de cada prestação; 
9.9. alertar os responsáveis que a inadimplência de qualquer parcela acarretará vencimento antecipado do saldo devedor; 
9.10. declarar os Srs. Francisco Monteiro Neto e Francisvaldo de Melo Paixão, pelo prazo de 5 (cinco) anos, inabilitados para o exercício de cargo em comissão ou função de confiança no âmbito da Administração Pública; 
9.11. dar ciência, com base no art. 9º da Resolução-TCU 315/2020, à Secretaria de Estado da Saúde de Roraima dos fatos consignados nestes autos, para eventual apuração das condutas praticadas pela empresa Haiplan, em possível conluio com agentes públicos; e 
9.12. encaminhar cópia deste acórdão aos responsáveis, à Secretaria de Estado de Saúde de Roraima e ao Procurador-Chefe da Procuradoria da República no Estado de Roraima, com a informação de que a íntegra do relatório e do voto que o fundamentam podem ser consultados no endereço eletrônico www.tcu.gov.br/acordaos.
HISTÓRICO 
2. Esta representação decorreu do acompanhamento das aquisições públicas voltadas ao enfrentamento da Covid-19, exceto as efetuadas pelo Ministério da Saúde, realizado a partir de informações captadas no Diário Oficial da União, Ouvidoria, editais e contratos publicados em sites de órgãos governamentais. 
3. No presente processo examinaram-se as aquisições de equipamentos de proteção individual - EPI realizadas diretamente pela Secretaria de Estado da Saúde de Roraima - Sesau/RR, para pagamento por indenização, ou seja, sem terem sido precedidas de procedimento licitatório ou de processo de dispensa ou inexigibilidade de licitação. 
4. Em função das irregularidades encontradas, o Tribunal decidiu no Acórdão 807/2021-TCU-Plenário (peça 78) :
4.1. Determinar que a Sesau/RR promovesse a glosa de R$ 861.917,30 no montante a ser pago à empresa Haiplan Construções, Comércio e Serviços Ltda., referente ao sobrepreço apurado no fornecimento de materiais de EPI, por meio das Notas Fiscais 1 e 2, emitidas em 8/4/2020 e 23/4/2020.
4.2. Realizar a audiência dos Srs. Francisco Monteiro Neto, ex-Secretário de Saúde, e Francisvaldo de Melo Paixão, ex-Coordenador Geral de Urgência e Emergência da Sesau/RR, por terem solicitado à empresa Haiplan o fornecimento de EPI: a)  sem que houvesse justificativas da necessidade de contratação, das quantidades solicitadas e da destinação dos equipamentos adquiridos; b) sem licitação, processo de dispensa de licitação ou de contrato, bem como de critério para a escolha do fornecedor; e c) com valores superiores aos praticados no mercado, com um sobrepreço de R$ 861.917,30. 
5. Notificados, o Sr. Francisco Monteiro Neto manteve-se silente nos autos, enquanto o Sr. Francisvaldo de Melo Paixão teve suas justificativas rejeitadas no exame da unidade técnica (peças 161-163) , que foi acolhido pelo MPTCU (peça 165) e pelo Tribunal no Acórdão. 2097-2021-TCU-Plenário (peças 177-179) .
6. O Ministro-relator Jorge Oliveira deixou assente em seu voto que:
6.1. Os gestores públicos deixaram de adotar algumas precauções que, mesmo em uma crise sanitária, não poderiam ter sido negligenciadas, sob pena de propiciar práticas lesivas ao interesse público. 
6.2. Por exemplo, os gestores poderiam até deixar de fazer a estimativa de preço, de forma justificada, ou fundamentar a aquisição por valor superior ao estimado, a teor dos §§ 2º e 3º do art. 4º-E da Lei 14.035/2020.
6.3. O Sr. Francisvaldo não conseguiu comprovar que: a) houve prévio estudo que comprovasse a necessidade da contratação com a correspondente previsão de destinação dos equipamentos; b) houve um processamento formal de dispensa de licitação para a contratação direta, bem como justificativa para a escolha da contratada e c) os preços contratados estavam de acordo com os valores praticados no mercado.
6.4. O sobrepreço na aquisição de EPI não concretizou prejuízo, porque o Tribunal determinou a glosa do sobrepreço apurado. 
7. Passa-se ao exame do apelo.
EXAME DE ADMISSIBILIDADE
8. O Ministro Walton Alencar Rodrigues admitiu o recurso, suspendendo-se os efeitos dos itens 9.1, 9.3, 9.4, 9.5, 9.6 e 9.10 do Acórdão 2097/2021-TCU-Plenário (peça 210) .
EXAME DE MÉRITO
9. Constitui objeto desta análise definir se há:
9.1. A caracterização da prescrição da pretensão punitiva/ressarcitória, segundo os critérios do Acórdão 1441/2016-TCU-Plenário e do regime da Lei 9.873/1999.  
9.2. Elementos de prova suficientes para afastar a responsabilidade do recorrente.	 
Análise da prescrição
10. No exame da prescrição, a Serur tem adotado os entendimentos detalhados na peça 218, que contém estudo e pronunciamentos anteriores da secretaria sobre o tema. Nessas manifestações estão desenvolvidas as seguintes premissas, que serão utilizadas no presente exame: 
a)  ao julgar o RE 636.886, o STF conferiu nova interpretação ao art. 37, § 5º, da Constituição Federal, fixando a tese de que "é prescritível a pretensão de ressarcimento ao erário fundada em decisão de Tribunal de Contas";
b)  as pretensões punitiva e de ressarcimento devem observar o mesmo regime na atividade de controle externo, dado o objetivo comum da prescrição, de fixar prazo para o Tribunal de Contas agir, para caracterizar o ilícito, identificar seu autor, dimensionar as consequências da conduta e impor as consequências legais, independentemente de tais consequências terem natureza punitiva ou ressarcitória;
c)  até que sobrevenha norma específica, entende-se que a prescrição das pretensões punitiva e de ressarcimento, no processo de controle externo, deve observar o regime Lei 9.873/1999, na linha dos recentes pronunciamentos do STF a respeito. Assim, sem prejuízo de se realizar o exame da prescrição também segundo o prazo decenal previsto no Código Civil, o critério adotado, na formulação da proposta de encaminhamento, será o da Lei 9.873/1999.
d) após a decisão proferida no RE 636.886, o STF julgou a Ação Direta de Inconstitucionalidade 5509 (Relator Ministro Edson Facchin) , manejada contra dispositivos de lei ordinária e da Constituição do Estado do Ceará, fixando prazo prescricional para o processo do respectivo tribunal de contas. Os fundamentos da decisão do STF na ADI 5509 repercutem no processo do TCU porque tiveram como referência o modelo federal (princípio da simetria) . Estabeleceu-se tratamento específico para as tomadas de contas especiais, distinguindo aquelas decorrentes de repasses sujeitos à prestação de contas específica e as relativas a situações em que os fatos são normalmente trazidos ao conhecimento do TCU por meio de denúncias e representações. Como regra geral, ficou estabelecido que "o termo inicial da contagem do prazo deve ser o da entrada do processo de fiscalização no âmbito do Tribunal de Contas, ou dos órgãos que, por lei, são encarregados pelo controle interno". Essa regra geral teve sua aplicação explicitada para algumas situações particulares, a saber:
 - no caso de omissão de prestação de contas: "o dano a ser apurado pela ausência de prestação de contas tem o lapso prescricional iniciado na data em que as contas deveriam ter sido entregues"; 
- na hipótese de irregularidades detectadas no exame da prestação de contas: "o procedimento prévio à instauração da tomada de contas ... deve ser encerrado o quanto antes, sendo que as irregularidades que tenham porventura sido nele identificadas somente terão iniciada a fluência do prazo prescricional após a competente comunicação para o órgão de controle interno ou para o Tribunal de Contas"; 
- em irregularidades constatadas em fiscalizações, denúncias e representações: "Finalmente, deve-se contar o prazo prescricional a partir da data do conhecimento da irregularidade nos casos em que, por iniciativa própria, o Tribunal realiza auditorias ou inspeções, assim como nos casos em que a ele são diretamente levadas as informações necessárias para a instauração de tomada de contas especial".  
Análise da prescrição segundo os critérios do Acórdão 1441/2016-TCU-Plenário
11. No que se refere à pretensão punitiva, o TCU tem tradicionalmente aplicado os critérios definidos no Acórdão 1441/2016-TCU-Plenário, que, em incidente de uniformização de jurisprudência, orientou-se pela aplicação do Código Civil. Por este acórdão, em linhas gerais, a prescrição subordina-se ao prazo geral de dez anos (CC, art. 205) , contado a partir da data da ocorrência do fato e interrompido pelo ato que ordenar a citação, a audiência ou a oitiva da parte.
11.1. Entre outras razões que justificaram a adoção desse critério destaca-se a de que o citado dispositivo constitui uma cláusula geral a ser empregada sempre que a pretensão for prescritível, mas a lei não estabelecer um prazo específico, como na hipótese.
11.2. Aplicando essas balizas ao caso em exame, verifica-se a não ocorrência da prescrição, conforme os critérios do Acórdão 1441/2016-TCU-Plenário. Entre o dia do pedido de abertura de procedimento de indenização para o pagamento de aquisição de EPI: 6/4/2020 (peça 20, p. 3) e a ordem de realizar a audiência dos responsáveis: 7/4/2021 (peça 78) , transcorreu pouco mais de 1 (um) ano.
Análise da prescrição pelo regime da Lei 9.873/1999  
12. Adotando-se as premissas fixadas na Lei 9.873/1999 ao caso em exame, e mesmo considerando-se o prazo geral, de cinco anos, observa-se que não teria ocorrido a prescrição. Para tanto, é preciso considerar os seguintes parâmetros: 
a) Termo inicial: 
12.1.	A Lei 9.873/1999, art. 1º, parte final, traz previsão expressa a respeito do início do prazo em se tratando de infração de caráter permanente ou continuado. Nesta hipótese, a prescrição começa a correr não da data de cada fato, e sim "do dia em que tiver cessado" a permanência ou a continuidade. 
12.2.	Na hipótese em exame, tem-se o termo inicial para a contagem da prescrição a data do conhecimento da irregularidade por parte da Secretaria de Controle Externo de Aquisições Logísticas, caracterizado pela instrução de 5/6/2020 (peça 34 do TC Processo 016.867/2020-3) , segundo a orientação fixada pelo Supremo Tribunal Federal na ADI 5509. 
b) Prazo: 
12.3. 	A Lei 9.873/1999 apresenta um prazo geral, de cinco anos (art. 1º) , e um prazo especial, previsto no art. 1º, § 2º, a saber: "quando o fato objeto da ação punitiva da Administração também constituir crime, a prescrição reger-se-á pelo prazo previsto na lei penal". Como não se tem notícia da propositura de ação penal contra o responsável acerca dos fatos de que se trata no presente processo, fica afastada essa possibilidade. Dessa forma, será considerado o prazo geral de cinco anos.
12.4.	Não obstante, as causas interruptivas indicadas abaixo evidenciam que a prescrição não teria ocorrido mesmo que se aplicasse o prazo geral de cinco anos. 
c) Interrupções por atos inequívocos de apuração dos fatos: 
12.5.	No regime da Lei 9.873/1999, a prescrição se interrompe "por qualquer ato inequívoco, que importe apuração do fato" (art. 2º, II) . Os exemplos típicos, no caso em exame, são o despacho da Ministra-relatora no TC Processo 016.867/2020-3 de 24/6/2020 (peça 1) , os exames técnicos de 29/7/2020, 16/12/2020, 15/3/2021, 29/6/2021 (peças 8, 37, 68 e 161) e o Acórdão 807/2021-TCU-Plenário de 7/4/2021 (peça 78) . Com esse fundamento, a prescrição foi interrompida em 24/6/2020, 29/7/2020, 16/12/2020, 15/3/2021, 7/4/2021 e 29/6/2021. 
d) Interrupções pela citação dos responsáveis: 
12.6. 	A prescrição também é interrompida "pela notificação ou citação do indiciado ou acusado, inclusive por meio de edital", nos termos do art. 2º, I, da Lei 9.873/1999. E, no regime dessa lei, a interrupção se dá pela notificação propriamente dita, e não pelo despacho que a ordena. No presente caso, a notificação do recorrente se deu em 21/4/2021 (peças 85 e 90) .   
12.7.	Cabe destacar, por oportuno, que, caso houvesse devedores solidários, a interrupção da prescrição feita a um prejudica aos demais. Incide, nesse caso, regra própria da teoria geral das obrigações, segundo a qual "a interrupção efetuada contra o devedor solidário envolve os demais" (art. 204, § 1º, do Código Civil) . São consequências próprias da solidariedade (a exemplo da regra de que o credor pode demandar qualquer dos devedores, art. 275 do Código Civil) , que não precisam ser repetidas em cada diploma legal específico. 
e) Interrupção pela decisão condenatória recorrível: 
12.8.	Por fim, a prescrição também se interrompe "pela decisão condenatória recorrível" (art. 2º, III, da Lei 9.873/1999) . Com esse fundamento, houve a interrupção em 1º/9/2021, data da sessão em que foi proferido o acórdão condenatório (peça 177) . Essa interrupção é relevante, por estabelecer prazo para julgamento do recurso. 
f) Da prescrição intercorrente: 
12.9.	Nos termos do art. 1º, § 1º, da Lei 9.873/1999, opera-se a prescrição intercorrente se o processo ficar paralisado por mais de três anos, aguardando "julgamento ou despacho". 
12.10. Note-se que há uma correlação entre essa hipótese e as causas de interrupção da prescrição do art. 2º. Com efeito, uma vez interrompida a prescrição por alguma das hipóteses do art. 2º, o processo não pode ficar inativo, sem qualquer inovação processual relevante, por mais de três anos.
12.11. Trata-se de prazo específico, não se aplicando nem o prazo geral de cinco anos nem o prazo especial, da lei penal (§ 2º) . A finalidade da prescrição intercorrente, com seu prazo próprio, é a de assegurar a eficiência e celeridade nas apurações administrativas. Seria contrário a essa finalidade a paralisação injustificada do processo por período maior que o triênio estabelecido para a hipótese.
12.12. A extrapolação do prazo de três anos, sem inovação relevante no processo, pode configurar negligência. Por isso, além de se operar a prescrição, deve-se promover a "apuração da responsabilidade funcional decorrente da paralisação, se for o caso". 
12.13. Em muitas situações o exame da prescrição intercorrente pode ficar prejudicado nos processos já em tramitação no TCU. Como a ação de ressarcimento era considerada imprescritível, as peças que compõem a tomada de contas especial, elencadas no art. 10 da Instrução Normativa TCU 71/2012, não contemplam informações pormenorizadas quanto ao andamento do processo na fase interna, o que pode prejudicar a análise de eventual paralisação por mais de três anos. 
12.14. Assim, caso o tribunal venha a adotar a sistemática da Lei 9.873/1999 para aferir a prescrição, convém avaliar, oportunamente, a possibilidade de ajustes na IN-TCU 71/2012, para que as tomadas de contas especiais encaminhadas ao tribunal contemplem informações sobre as interrupções ocorridas na fase interna do procedimento (como, por exemplo, declaração do órgão instaurador da TCE, de que o processo não ficou paralisado por mais de três anos, na forma do art. 1º, § 1º, da citada lei) . 
12.15. No caso, observa-se que o processo não ficou inativo por período superior a três anos. 
Conclusão sobre a prescrição
13. A atuação do TCU não se encontra inviabilizada, de acordo com os critérios de prescrição da Lei 9.873/1999 e do Acórdão 1441/2016-TCU-Plenário.
14. Por fim, são oportunas algumas considerações sobre a possibilidade de aplicar, neste processo, novo critério para exame da prescrição, diverso do considerado no julgamento originário (que seguiu o Acórdão 1.441/2016-TCU-Plenário) . 
14.1. O art. 926 do CPC positivou a orientação de que "os tribunais devem uniformizar sua jurisprudência e mantê-la estável, íntegra e coerente", com o fim de inibir que decisões contemporâneas adotem soluções distintas para uma mesma questão, comprometendo os valores de isonomia e previsibilidade, essenciais à segurança jurídica.
14.2. Isso não impede a reorientação da jurisprudência, sempre que evidenciada a necessidade de ajustar o entendimento à correta exegese das normas legais. E é perfeitamente possível, e até mesmo comum, que a reorientação se dê em grau recursal, pois o recurso devolve à "apreciação e julgamento pelo tribunal todas as questões (...) relativas ao capítulo impugnado" (art. 1.013, § 1º, do CPC) , para que se profira novo julgamento, procedendo-se à correta aplicação do direito. 
14.3.	Todavia, em se tratando de recurso, deve-se observar a proibição de reformatio in pejus, não se aplicando o novo entendimento se dele resultarem efeitos práticos mais gravosos ao recorrente.
Argumentos de Francisvaldo de Melo Paixão (peças 189 -195) 
15. Quanto à aquisição de EPI, o recorrente alega que (peça 189, p. 2-3) :
15.1.	Havia a necessidade de garantir a segurança dos profissionais de saúde e de atender a população no combate ao Covid-19.
15.2. A Secretaria de Saúde do Estado de Roraima não possuía equipamentos de proteção individual (EPI) suficientes para atender a alta demanda.
15.3. Na reunião emergencial do dia 17/3/2020 foram definidas as quantidades de materiais necessários (álcool, máscaras etc.) com o Secretário de Saúde Francisco Monteiro, que autorizou a sua imediata aquisição, o que foi demonstrado nas mensagens de "whatsapp" contidas nas peças 190, 191 e 192.
15.4. O Decreto 28.587 E de 16/03/2020 (peça 193) recomendou a ¨requisição de bens e serviços de pessoas naturais e jurídicas, hipótese em que será garantido pagamento posterior de indenização justa¨  (art. 2°, inciso X) e dispensou a Secretaria de Estado de Saúde do dever de licitar a aquisição de bens e insumos de saúde destinados ao enfrentamento da pandemia do coronavírus (art. 4° e parágrafo único) .
15.5. A inesperada pandemia do coronavírus gerou muitas dúvidas. Todavia, em nenhum momento o recorrente agiu em desacordo com as legislações vigentes e preceitos éticos e morais, porque acreditava que estava amparado no Decreto 28.587 E.  
16. Acerca do sobrepreço apurado na aquisição de EPI, o recorrente sustenta que (peça 189, p. 4-5) :
16.1. A solicitação do fornecimento de EPI feita à empresa HaHAIPLANHaiplan não continha o preço dos itens solicitados e estava amparada no art. 2°, inciso X, do Decreto 28.587 E. 
16.2. A empresa Haiplan foi escolhida porque há muitos anos era fornecedora da Secretaria Estadual de Saúde e era a única que tinha os materiais à pronta entrega. 
16.3. O quantitativo solicitado no Ofício 165/2020/SESAU foi inferior ao total empenhado, o que afasta a responsabilidade do recorrente pelo sobrepreço de R$ 861.917,30. 
17. Sobre sua responsabilização, o recorrente afirma que:
17.1. A Gerência Especial de Cotação informou o resultado da pesquisa de preços somente no dia 14/04/2020. 
17.2. A responsabilidade pelo sobrepreço apurado nos autos não é do Sr. Francisvaldo de Melo Paixão, que foi exonerado do cargo em 16/4/2020, momento em que o processo administrativo de aquisição dos EPI não havia sido concluído e os bens não haviam sido pagos. 
17.3. Havia tempo disponível para a Administração Estadual sanar eventual irregularidade, visto que, após a exoneração do recorrente, houve modificações perpetradas no processo administrativo de aquisição dos EPI, assim como o seu encaminhamento à Controladoria Geral do Estado se deu somente no dia 29/4/2020.
17.4. A ausência de conduta reprovável e de má-fé do Sr. Francisvaldo de Melo Paixão, bem como a falta de condições financeiras para pagar a multa ora recorrida, são motivos suficientes para afastar a penalidade aplicada pelo Tribunal. 
17.5. O Sr. Francisvaldo de Melo Paixão foi o Coordenador Geral de Urgência e Emergência da Sesau/RR por apenas 45 dias e esteve desempregado entre outubro de 2020 e setembro de 2021. Atualmente, é funcionário da empresa Vidraçaria União com o salário de R$ 2.400,00 e a manutenção da multa imposta no acórdão recorrido pode impossibilitá-lo de sustentar sua família, de acordo com os rendimentos declaradas no ano de 2020 (peça 195) .
Análise
17. O Sr. Francisvaldo de Melo Paixão, ex-Coordenador Geral de Urgência e Emergência da Sesau/RR, foi chamado aos autos para apresentar razões de justificativa quanto aos indícios de irregularidades indicados a seguir (peças 78 e 85) :
- item 9.3.2.1 - Solicitação do fornecimento de EPI à empresa Haiplan, por meio do ofício 165/2020/SESAU, em 18/3/2020, sem que houvesse no processo administrativo justificativas da necessidade da contratação e da quantidade dos itens adquiridos, com as respectivas memórias de cálculo e a destinação do objeto adquirido, em desacordo com o Acórdão 1.335/2020-TCU-Plenário e com o art. 4º-E, § 3º, da MP 926/2020 c/c o art. 4º-E, §§ 1º e 3º, da Lei 13.979/2020.
- item 9.3.2.2 - Solicitação do fornecimento de EPI à empresa Haiplan, por meio do ofício 165/2020/SESAU, em 18/3/2020, sem licitação, dispensa ou contrato, bem como sem critério de escolha do fornecedor, em desacordo com o Acórdão 1.335/2020-TCU-Plenário, com o art. 37, XXI, da Constituição Federal c/c o art. 2º da Lei 8.666/1993 e com o art. 4º da Lei 13.979/2020.
- item 9.3.2.3 - Solicitação do fornecimento de EPI à empresa Haiplan, por meio do ofício 165/2020/SESAU, com valores superiores aos praticados no mercado, gerando um sobrepreço de R$ 861.917,30, em desacordo com o art. 26, § único, III, da Lei 8.666/1993.
18. Diante da defesa do responsável (peças 94-156, 158-159) , a Secretaria de Controle Externo de Aquisições Logísticas assim se manifestou (peça 161, p. 8-10) :
[...]
23. Em relação ao item 9.3.2.1 da audiência, não se contesta que o responsável solicitou o fornecimento de EPI à empresa Haiplan, por meio do Ofício 165/2020/SESAU (peça 4, p. 91) , em 18/3/2020, sem que houvesse no processo administrativo justificativas da necessidade da contratação e da quantidade dos itens adquiridos, com as respectivas memórias de cálculo e a destinação do objeto adquirido, em desatendimento aos termos do Acórdão 1.335/2020-TCUPlenário, c/c o art. 4º-E, § 3º, da MP 926/2020, de 20/03/2020 (convertida na Lei 14.035, de 11/08/2020) e o art. 4º-E, §§ 1º e 3º, da Lei 13.979/2020. 
24. Como resultado da conduta culposa do responsável, a Sesau/RR adquiriu materiais de EPI sem a efetiva demonstração da sua necessidade e da economicidade do procedimento (peça 67) . 
25. Em suas razões de justificativas, o responsável colaciona manifestação do então Secretário da Sesau/RR, Sr. Francisco Monteiro Neto, em que este apresenta justificativa da aquisição de material de consumo com pagamento por indenização, datado de 9/4/2020, ou seja, em data posterior à prática da irregularidade de que trata o item 9.3.2.1 da audiência, logo tal manifestação não descaracteriza a ocorrência da irregularidade, ao contrário, a confirma. 
26. A menção do responsável Sr. Francisvaldo de Melo Paixão ao Ofício 64/2020/SESAU/CGAN/DEPUSCE (não juntado aos autos pelo justificante) , de 12/3/2020, o qual conteria o quantitativo de material de EPI em estoque físico no almoxarifado da Sesau/RR (peça 95) igualmente não elide a prática da irregularidade de que trata o item 9.3.2.1 da audiência.
27. Carece de provas também a alegação do responsável Francisvaldo de Melo Paixão de que o Secretário Francisco Monteiro Neto ordenou à Coordenação Geral de Urgência e Emergência (CGUE) a abertura do processo administrativo em tela, embora tal competência fosse da Coordenação Geral de Assistência Farmacêutica (CGAF) , com o objetivo de excluir as empresas responsáveis que tinham contratos ativos com a Sesau/RR (peça 94, p.3) . 
28. Todavia, ainda se tal alegação fosse provada verdadeira, tal fato seria um agravante para a culpabilidade do Sr. Francisco Monteiro Neto, porém não eximiria a responsabilidade de Francisvaldo de Melo Paixão quanto à prática da irregularidade do item 9.3.2.1 da audiência.
29. Em relação ao item 9.3.2.2 da audiência, as razões de justificativa do responsável confirmam a prática da conduta culposa consistente em solicitar o fornecimento de EPI à empresa Haiplan, por meio do ofício 165/2020/SESAU (peça 4, p. 91) , em 18/3/2020, sem licitação, dispensa ou contrato, bem como de critério objetivo para escolha do fornecedor, em afronta ao Acórdão 1.335/2020-TCU-Plenário; e o art. 4º-E, § 3º, da MP 926/2020 c/c o art. 4º-E, §§ 1º e 3º, da Lei 13.979/2020. 
30. Há de ser ressaltado que, mesmo durante uma situação emergencial e grave, quando as unidades de saúde estavam sujeitas a pressões e demandas legítimas de outros poderes, organizações e opinião pública, os gestores públicos deveriam seguir procedimentos que foram definidos justamente para lidar com a situação de pandemia causada pelo Covid-19, os quais flexibilizaram regras, controles e procedimentos relativos à aquisição e fornecimento de equipamentos e materiais de enfrentamento à pandemia. 
31. Portanto, a situação emergencial gerada pelo combate à pandemia do Covid-19 não é escusa para o gestor atuar sem licitação, dispensa ou contrato formalizado, à margem da legislação publicada e atualizada exatamente para lidar com essa situação, como a MP 926/2020, de 20/3/2020 (convertida na Lei 14.035, de 11/8/2020) e a Lei 13.979/2020. 
32. Nessa linha de entendimento, a legislação local citada pelo responsável (Decreto 28.587-E, de16/3/2020 e Decreto 28.635-E, de 22/3/2020) , que disciplinava as atividades do poder executivo estadual nas repartições públicas, agrava a culpabilidade do gestor, uma vez que tinha ciência da conduta esperada e exigida pelo Estado de Roraima, diante da situação pandêmica causada pelo Covid-19. 
33. Ademais, a questão da centralização das demandas de material EPI pela administração pública estadual na Sesau/RR, fazendo o consumo disparar sem haver estoque ou logística preparada para lidar com a necessidade de aquisição, não justifica a conduta do gestor que geria a Coordenação Geral de Urgência e Emergência (CGUE) à margem das normas de licitação, uma vez que a legislação específica já considerava a situação emergencial causada pelo Covid-19. 
34. Em relação ao item 9.3.2.3 da audiência, a conduta culposa do responsável resultou nas aquisições de materiais de EPI junto à empresa Haiplan com sobrepreço de R$ 861.917,30, correspondente a 54,8% do valor faturado pela empresa, conforme o seguinte quadro constante do item 40 da instrução à peça 68: 
		Item
	Qde.
	Faturado Haiplan
	Painel de preços (1) 
	Sobrepreço

				R$ un.
	R$ total
	R$ un.
	R$ total
	R$ total
	%

	1
	Avental
	3.200 
	5,90 
	18.880,00 
	4,89 
	15.648,00 
	3.232,00
	20,7% 

	2
	Gorro sanfonado 
	33.000 
	0,42 
	55.860,00
	0,26 
	34.580,00 
	21.280,00 
	61,5%

	3
	Máscara cirúrgica
	1.750
	6,30
	74.025,00 
	4,10 
	48.175,00 
	25.850,00 
	53,7%

	4
	Máscara PFF2
	6.434 
	53,50 
	879.219,00
	7,26 
	119.310,84 
	759.908,16 
	636,9%

	5
	Luva proced. p.
	340
	55,00 
	18.700,00 
	23,30 
	7.922,00 
	10.778,00 
	136,1%

	6
	Luva proced. m.
	360
	55,00
	19.800,00 
	26,66 
	9.597,60 
	10.202,40 
	106,3%

	7
	Luva proced. g. 
	540
	55,00 
	29.700,00 
	38,75 
	20.925,00 
	8.775,00 
	41,9%

	8
	Óculos p proteção
	116
	18,00 
	2.088,00 
	6,16 
	714,56 
	1.431,44 
	200,3%

	9
	Álcool 70% 
	12.990 
	34,00 
	441.660,00 
	32,75 
	425.422,50 
	16.237,50 
	3,8%

	0
	Macacão branco 
	340
	98,00
	33.320,00 
	85,58 
	29.097,20 
	4.222,80 
	14,5%

					1.573.252,00 
		711.392,70 
	861.917,30
	121,2%

 (1) O TCE/RR utilizou média ponderada em pesquisa realizada junto ao sistema Comprasnet e à Base de Notas Fiscais Eletrônicas da Secretaria de Estado da Fazenda de Roraima, conforme metodologia descrita na peça 59, p. 2-4, subitem 1.3.2 e seguintes
35. Constatado e calculado o montante de sobrepreço, este Tribunal já determinou à Sesau/RR a devida glosa no montante a ser pago à empresa Haiplan, conforme o item 9.2 do Acórdão 807/2021-TCU-Plenário, transcrito a seguir: 
9.2. determinar à Secretaria de Estado da Saúde de Roraima (Sesau/RR) que, no prazo de quinze dias, promova glosa no valor total de R$ 861.917,30 no montante a ser pago à empresa Haiplan Construções, Comércio e Serviços Ltda. (CNPJ 03.094.036/0001-70) , referente ao sobrepreço apurado no fornecimento de materiais de EPI, por meio das Notas Fiscais 1 e 2, emitidas em 8/4/2020 e 23/4/2020, respectivamente, informando ao TCU as medidas adotadas; 
36. Ora, a conduta esperada do gestor probo que observa o dever de cuidado com o Erário, mesmo durante a situação de pandemia, consistia em solicitar as aquisições de material EPI após a comprovação da compatibilidade dos preços com o mercado, o que não ocorreu ao responsável Francisvaldo de Melo Paixão, na qualidade de Diretor do Departamento de Unidades de Pronto Atendimento (DUPA) e Coordenador Geral de Urgência e Emergência (CGUE) , quando solicitou à empresa Haiplan as aquisições de materiais de EPI, por meio do Ofício 165/2020/SESAU, em 18/3/2020 (peça 4, p. 91) , com valores superiores aos praticados no mercado, gerando um sobrepreço de R$ 861.917,30, em afronta ao art. 26, § único, III, da Lei 8.666/1993. 
37. Portanto, as matérias jornalísticas (peça 108 a 111, duplicadas nas peças 139 a142) , as fotografias (peça 112 a 121, duplicadas nas peças 143 a 153) , os boletins epidemiológicos (peças 122 a 124, duplicados nas pelas 154 a 156) , ou o materiais de divulgação da Sesau/RR, sobre o enfrentamento do Coronavírus (peças 106 e 107, duplicados nas peças 137 e 138) , juntados pelo responsável em suas razões de justificativa, não elidem nem atenuam a gravidade da conduta do gestor consignada no item 9.3.2.3 da audiência. 
38. Em conclusão, diante das análises acima, considerando as premissas estabelecidas no art. 22 da LINDB; considerando a gravidade das condutas irregulares praticadas pelo responsável, que resultou na aquisição de materiais de EPI junto à empresa Haiplan Construções, Comércio e Serviços Ltda.com sobrepreço apurado no valor de R$ 861.917,30, correspondente a 54,8% do valor faturado por essa empresa (peça 64; peça 68, item 40) ; e ainda considerando que o justificante não enfrentou objetivamente as questões abordadas na audiência, propõe-se ao relator:
a) rejeitar integralmente as razões de justificativa apresentadas pelo Sr. Francisvaldo de Melo Paixão em relação a todos os itens da audiência; 
b) aplicar ao Sr. Francisvaldo de Melo Paixão a multa prevista no art. 58, inciso II, da Lei 8.443/1992; 
c) declarar o Sr. Francisvaldo de Melo Paixão, nos termos do art. 60 da Lei 8.443/1992, inabilitado para o exercício de cargo em comissão ou função de confiança no âmbito da Administração Pública.
[destaques acrescidos]
19. O Ministro Jorge Oliveira anuiu ao exame da unidade técnica (peça 178) , por meio do voto condutor do Acórdão 2097/2021-TCU-Plenário, com os seguintes destaques (peça 177) :
[...]
6. Este é mais um processo que explicita que, sob pretexto de se concretizar uma aquisição supostamente urgente e inadiável de materiais para o tratamento dos pacientes de Covid-19, os gestores públicos deixaram de realizar procedimentos básicos de uma contratação pública. 
7. É certo que a circunstância dramática da pandemia pode, e deve, justificar a simplificação e a desburocratização de procedimentos administrativos, notoriamente morosos, para viabilizar o premente tratamento dos infectados pelo Coronavírus. Essa necessidade, inclusive, tem sido reconhecida e contemplada pelo ordenamento jurídico nacional. Cito, de forma exemplificativa, a edição das Leis 13.979/2020, 14.010/2020, 14.065/2020 e das Medidas Provisórias 926, 927, 928 e 951, todas de 2020.
8. Todavia, ocorre que, no caso em análise, os gestores públicos tomaram decisões ou deixaram de adotar algumas precauções que, mesmo em uma crise sanitária, não poderiam ter sido negligenciadas, sob pena de propiciar práticas lesivas ao interesse público. 
9. Por exemplo. Estabelecida a necessidade de compra direta, que aqui não se questiona, os gestores poderiam até deixar de fazer a estimativa de preço, de forma justificada, ou fundamentar a aquisição por valor superior ao estimado. Essa é a expressa dicção do §§ 2º e 3º do art. 4º-E da Lei 14.035/2020: 
"Art. 4º-E. Nas aquisições ou contratações de bens, serviços e insumos necessários ao enfrentamento da emergência de saúde pública de importância internacional de que trata esta Lei, será admitida a apresentação de termo de referência simplificado ou de projeto básico simplificado.
§ 1º O termo de referência simplificado ou o projeto básico simplificado referidos no caput deste artigo conterá: 
 (...) 
VI - estimativa de preços obtida por meio de, no mínimo, 1 (um) dos seguintes parâmetros: a) Portal de Compras do Governo Federal; b) pesquisa publicada em mídia especializada; c) sites especializados ou de domínio amplo; d) contratações similares de outros entes públicos; ou e) pesquisa realizada com os potenciais fornecedores; 
VII - adequação orçamentária. 
§ 2º Excepcionalmente, mediante justificativa da autoridade competente, será dispensada a estimativa de preços de que trata o inciso VI do § 1º deste artigo. 
§ 3º Os preços obtidos a partir da estimativa de que trata o inciso VI do § 1º deste artigo não impedem a contratação pelo poder público por valores superiores decorrentes de oscilações ocasionadas pela variação de preços, desde que observadas as seguintes condições: I - negociação prévia com os demais fornecedores, segundo a ordem de classificação, para obtenção de condições mais vantajosas; e II - efetiva fundamentação, nos autos da contratação correspondente, da variação de preços praticados no mercado por motivo superveniente." 
10. No entanto, sem qualquer elemento que comprovasse que fora feita uma pesquisa de preços com outros fornecedores, ou uma justificativa para os valores dos produtos adquiridos, conforme autorizam os dispositivos retrotranscritos, os responsáveis providenciaram a aquisição de EPI com sobrepreço de mais de 50% em relação aos preços de mercado. 
11. Ressalte-se, todavia, que o prejuízo não se concretizou, pois, embora os materiais tenham sido entregues, esta Corte determinou que fosse glosado o valor de R$ 861.917,30 no montante a ser pago à empresa, referente ao sobrepreço apurado. 
12. Examinadas as razões de justificativas, que foram apresentadas apenas pelo Sr. Francisvaldo, a Selog propõe a rejeição delas, pois ex-Coordenador Geral de Urgência e Emergência da Sesau/RR não conseguiu comprovar que: a) houve prévio estudo que comprovasse a necessidade da contratação com a correspondente previsão de destinação dos equipamentos; b) houve um processamento formal de dispensa de licitação para a contratação direta, bem como justificativa para a escolha da contratada; e c) os preços contratados estavam de acordo com os valores praticados no mercado. 
13. No que respeita ao Sr. Francisco, a unidade técnica propõe que se dê prosseguimento ao processo, considerando-o revel, para todos os efeitos, diante do não comparecimento aos autos, apesar de ter sido devidamente notificado da audiência que lhe foi determinada por decisão desta Corte. 
14. Concordo, integralmente, com a instrução técnica e com o parecer do Ministério Público e incorporo seus fundamentos a estas razões de decidir. 
15. De fato, as condutas dos gestores, seja por ação ou omissão, consoante descritas anteriormente, exigem uma justa reprimenda. 
16. Assim, proponho que se aplique a ambos os responsáveis a multa do art. 58, inc. II da Lei 8.443/92, no valor de R$ 30.000,00, bem como a inabilitação deles para o exercício de cargo em comissão ou função de confiança no âmbito da Administração Pública pelo prazo de 5 anos, com fundamento no art. 60 da mesma mencionada Lei, em função da gravidade de suas condutas. 
17. Por fim, entendo importante que se dê ciência à Sesau/RR dos fatos consignados nestes autos, para eventual apuração das condutas praticadas pela empresa Haiplan, em possível conluio com agentes públicos, e que, adicionalmente, seja encaminhada cópia da presente deliberação à Procuradoria da República no Estado de Roraima. 
[destaques acrescidos]
20. O cerne da questão é verificar se há elementos nos autos capazes de afastar a responsabilidade do Sr.  Francisvaldo de Melo Paixão, que solicitou o fornecimento de EPI, sem as justificativas quanto à necessidade da contratação e da quantidade dos bens a serem adquiridos; sem o critério objetivo de escolha do fornecedor e sem as justificativas quanto à economicidade do procedimento.
21. Os seguintes argumentos não merecem acolhimento porque são incapazes de elidir as irregularidades retromencionadas e atribuídas ao recorrente.
21.1. Havia a necessidade da Secretaria de Saúde do Estado de Roraima adquirir os equipamentos de proteção individual (EPI) . 
21.2. As quantidades de materiais foram definidas na reunião emergencial de 17/3/2020, realizada com o Secretário de Saúde, Francisco Monteiro, conforme mensagens de "whatsapp" de peças 190-192.
22. As disposições do Decreto 28.587 E de 16/03/2020, do Governador do Estado de Roraima (peça 193) , que recomendaram a requisição de bens de pessoas, com justa indenização, e dispensaram a realização de licitação para aquisição de bens e insumos de saúde, não eximiram o gestor público de observar as demais disposições legais regentes sobre o tema, principalmente, quanto à inclusão, nos processos administrativos, das justificativas específicas quanto à economicidade do procedimento e à necessidade da contratação e da quantidade de bens a serem adquiridos, acompanhadas de memórias de cálculo e da destinação do objeto contratado, conforme o disposto no art. 4º-E, § 3º, da MP 926/2020 c/c o art. 4º-E, §§1º e 3º, da Lei 13.979/2020 e o entendimento assentado no Acórdão 1335/2020-TCU-Plenário, de relatoria do Ministro Benjamim Zymler. 
23. Portanto, diversamente do que se alega, há evidências nos autos de que o recorrente agiu em desacordo com a legislação específica vigente à época do ocorrido, que tratou das medidas para enfrentamento da emergência de saúde pública decorrente do coronavírus. 
24. Não merece acolhimento a afirmação de que a empresa Haiplan foi escolhida porque já era fornecedora da Secretaria Estadual de Saúde e era a única que tinha os materiais à pronta entrega. Isto porque o critério de escolha do fornecedor, principalmente, aquele referente à informação de que a empresa Haiplan era a única que dispunha dos materiais para a pronta entrega não foi comprovada nos autos.
25. A alegação de que a solicitação de fornecimento de EPI, realizada por meio do Ofício 165/2020/SESAU, de 18/3/2020 (peça 4, p. 91-95) , não continha o preço dos itens, bem como a afirmação de que o quantitativo solicitado foi inferior ao empenhado, por si sós, não elidem a responsabilidade do recorrente sobre a ausência das justificativas específicas quanto à economicidade do procedimento, a qual permitiu a ocorrência do injustificado sobrepreço apurado nos autos.
26. O fato de a Gerencia Especial de Cotação ter elaborado o levantamento de preços somente no dia 14/04/2020 para o processo 020601.001889/20-61 (peça 4, p. 259-267) é incapaz de excluir a responsabilidade do recorrente, que, em 18/3/2020, já havia solicitado o fornecimento de EPI à empresa Haiplan, sem ter juntado ao processo administrativo a pesquisa de preços e as justificativas quanto à economicidade do procedimento. 
27. Não há como excluir a responsabilidade do recorrente pelo sobrepreço apurado nos autos. A exoneração do Sr. Francisvaldo de Melo Paixão, ocorrida em 16/4/2020, não exime o recorrente da responsabilidade pela irregularidade cometida, mesmo que, àquele tempo, o processo de aquisição dos EPI encontrava-se em andamento e os bens não haviam sido pagos. A Secretaria de Controle Externo de Aquisições Logísticas deixou assente a responsabilidade do Sr. Francisvaldo nos itens 36 a 38 da instrução de peça 161, p. 10, nos seguintes termos:
36. Ora, a conduta esperada do gestor probo que observa o dever de cuidado com o Erário, mesmo durante a situação de pandemia, consistia em solicitar as aquisições de material EPI após a comprovação da compatibilidade dos preços com o mercado, o que não ocorreu ao responsável Francisvaldo de Melo Paixão, na qualidade de Diretor do Departamento de Unidades de Pronto Atendimento (DUPA) e Coordenador Geral de Urgência e Emergência (CGUE) , quando solicitou à empresa Haiplan as aquisições de materiais de EPI, por meio do Ofício 165/2020/SESAU, em 18/3/2020 (peça 4, p. 91) , com valores superiores aos praticados no mercado, gerando um sobrepreço de R$ 861.917,30, em afronta ao art. 26, § único, III, da Lei 8.666/1993. 
37. Portanto, as matérias jornalísticas (peça 108 a 111, duplicadas nas peças 139 a142) , as fotografias (peça 112 a 121, duplicadas nas peças 143 a 153) , os boletins epidemiológicos (peças 122 a 124, duplicados nas pelas 154 a 156) , ou o materiais de divulgação da Sesau/RR, sobre o enfrentamento do Coronavírus (peças 106 e 107, duplicados nas peças 137 e 138) , juntados pelo responsável em suas razões de justificativa, não elidem nem atenuam a gravidade da conduta do gestor consignada no item 9.3.2.3 da audiência. 
38. Em conclusão, diante das análises acima, considerando as premissas estabelecidas no art. 22 da LINDB; considerando a gravidade das condutas irregulares praticadas pelo responsável, que resultou na aquisição de materiais de EPI junto à empresa Haiplan Construções, Comércio e Serviços Ltda.com sobrepreço apurado no valor de R$ 861.917,30, correspondente a 54,8% do valor faturado por essa empresa (peça 64; peça 68, item 40) ; e ainda considerando que o justificante não enfrentou objetivamente as questões abordadas na audiência, propõe-se ao relator:
a) rejeitar integralmente as razões de justificativa apresentadas pelo Sr. Francisvaldo de Melo Paixão em relação a todos os itens da audiência; 
b) aplicar ao Sr. Francisvaldo de Melo Paixão a multa prevista no art. 58, inciso II, da Lei 8.443/1992; c) declarar o Sr. Francisvaldo de Melo Paixão, nos termos do art. 60 da Lei 8.443/1992, inabilitado para o exercício de cargo em comissão ou função de confiança no âmbito da Administração Pública.
28. A mera afirmação de que havia tempo hábil para a Administração Estadual sanar eventual irregularidade constatada é incapaz de socorrer à defesa do recorrente.
29. Rememora-se que a solicitação da aquisição dos equipamentos de proteção individual (EPI) à empresa Haiplan se deu por meio do Ofício 165/2020/SESAU, de 18/3/2020, assinado pelo Sr.  Francisvaldo Melo Paixão, Coordenador Geral de Urgência e Emergência da Secretaria de Saúde do Estado de Roraima (peça 4, p. 91-95) .
30. A responsabilidade dos jurisdicionados perante o TCU é de natureza subjetiva, caracterizada mediante a presença de simples culpa stricto sensu, sendo desnecessária a caracterização de conduta dolosa ou má-fé do gestor para que ele seja responsabilizado pelos atos irregulares cometidos. 
31. A responsabilização subjetiva requer a caracterização da grave irregularidade cometida, a identificação da conduta do responsável e a demonstração do nexo de causalidade entre a conduta culposa (stricto sensu) e a irregularidade cometida. No caso, houve a caracterização: 
31.1. Da grave irregularidade cometida pelo Sr. Francisvaldo Melo Paixão que afrontou ao disposto no Acórdão 1.335/2020-TCU-Plenário, art. 4º-E, § 3º, da MP 926/2020 c/c o art. 4º-E, §§ 1º e 3º, da Lei 13.979/2020; art. 37, XXI, da Constituição Federal c/c o art. 2º da Lei 8.666/1993 e art. 4º da Lei 13.979/2020; e ao art. 26, § único, III, da Lei 8.666/1993.
31.2. Da conduta culposa do Sr. Francisvaldo Melo Paixão, que solicitou o fornecimento de EPI, sem as justificativas quanto à necessidade da contratação e da quantidade dos bens a serem adquiridos; sem critério de escolha do fornecedor e sem as justificativas quanto à economicidade do procedimento.
31.3. Do nexo causal entre a conduta do Sr. Francisvaldo Melo Paixão e a grave irregularidade cometida, demonstrada por meio da assinatura do responsável firmada no Ofício 165/2020/SESAU, de 18/3/2020 (peça 4, p. 91-95) . 
32. Nos processos relativos ao controle financeiro da Administração Pública, a culpa dos gestores por atos irregulares é legalmente presumida, ainda que não se configure ação ou omissão dolosa, admitida prova em contrário, a cargo do gestor. Na fiscalização dos gastos públicos, privilegia-se, como princípio básico, a inversão do ônus da prova. Portanto, cabia ao Sr. Francisvaldo Melo Paixão justificar ou afastar a irregularidade a ele atribuída, o que não ocorreu nestes autos.
33. A alegação de hipossuficiência financeira do recorrente para pagar a multa aplicada pelo Tribunal é incapaz de reformar a decisão recorrida. Tal alegação não impede a aplicação de multa ao responsável. No âmbito do TCU, é possível o parcelamento das dívidas em razão de situação econômica desfavorável do devedor (v.g. Acórdãos 2442/2019-TCU-Plenário, rel. Min. Walton Alencar Rodrigues, 670/2017-TCU-2ª Câmara, rel. Min. Ana Arraes e 3248/2015-TCU-1ª Câmara, rel. Min. Benjamin Zymler) . 
34. Desse modo, não há como acolher as razões apresentadas.
CONCLUSÃO
35. A atuação do TCU não se encontra inviabilizada, de acordo com os critérios de prescrição da Lei 9.873/1999 e do Acórdão 1441/2016-TCU-Plenário. 
36. Não constam dos autos os elementos de prova suficientes para afastar a responsabilidade do Sr. Francisvaldo de Melo Paixão, que solicitou o fornecimento de EPI, sem as justificativas quanto à necessidade da contratação e da quantidade dos bens a serem adquiridos; sem o critério objetivo de escolha do fornecedor e sem as justificativas quanto à economicidade do procedimento. Remanesce, portanto, a condenação do responsável ao pagamento de multa estabelecido no acórdão recorrido.
PROPOSTA DE ENCAMINHAMENTO
37. Ante o exposto, submete-se à consideração superior a análise do pedido de reexame interposto por Francisvaldo de Melo Paixão contra o Acórdão 2097/2021-TCU-Plenário, propondo-se, com fundamento no artigo 48, da Lei 8.443/1992:
a) conhecê-lo para, no mérito, negar-lhe provimento;
b) dar ciência às partes e aos órgãos/entidades interessados."

não há.

Procurador Rodrigo Medeiros de Lima.

PEDIDO DE REEXAME EM REPRESENTAÇÃO. CONHECIMENTO. ELEMENTOS INSUFICIENTES PARA ALTERAR A DELIBERAÇÃO RECORRIDA. NEGATIVA DE PROVIMETO. CIÊNCIA.

REPRESENTAÇÃO (REPR)

Secretaria de Recursos (Serur); Secretaria de Controle Externo de Aquisições Logísticas (Selog).

Tratam os autos de pedido de reexame interposto por Francisvaldo de Melo Paixão contra o Acórdão 2097/2021-TCU-Plenário, relator o E. Ministro Jorge Oliveira, que lhe aplicou a multa e o inabilitou para o exercício de cargo em comissão ou função de confiança no âmbito da Administração Pública.
Na origem, a Secretaria de Controle Externo de Aquisições Logísticas (Selog) apresentou representação contra os indícios de irregularidade na aquisição de equipamentos de proteção individual (EPI) para atender as unidades de saúde, secretarias e barreiras sanitárias do Estado de Roraima.
O recorrente, então Coordenador-Geral de Urgência e Emergência da Secretaria de Saúde do Estado de Roraima, foi condenado pelo Acórdão 2097/2021-TCU-Plenário por ter solicitado a aquisição dos equipamentos sem os seguintes requisitos: quantidade e destinação dos equipamentos, critério de escolha do fornecedor, processo formal de dispensa de licitação e compatibilidade dos preços pactuados com os de mercado.
Irresignado, o recorrente interpôs o pedido de reexame.
Em suas razões, defende que acreditou que a sua conduta estaria amparada pelo Decreto 28.587-E/2020, de autoria do Governador do Estado de Roraima, que previa a dispensa da licitação para a aquisição de bens e serviços destinados ao enfrentamento da emergência de saúde decorrente do coronavírus.
Além disso, diz que seguiu as orientações do Secretário de Saúde no sentido de adquirir os equipamentos junto à empresa já contratada pela Secretaria de Saúde (Haiplan Construções, Comércio e Serviço Ltda.) e que a quantidade empenhada de alguns itens foi superior à solicitada por ele.
Em análise, a Secretaria de Recursos propôs conhecer do pedido de reexame para, no mérito, negar-lhe provimento.
Feito esse breve resumo, passo a decidir.
Inicialmente, ratifico os exames preliminares de admissibilidade e conheço do recurso, restando atendidos os requisitos legais atinentes à espécie.
Em relação à prescrição, verifico a ausência do transcurso do prazo quinquenal extintivo da prescrição punitiva do TCU, conforme as balizas fixadas pela Lei 9.873/1999 e na Resolução-TCU 344/2022, pois a representação foi formulada em 2020 e o acórdão recorrido proferido em 2021.
No mérito, são insuficientes os argumentos apresentados pelo recorrente, uma vez que o mencionado Decreto 28.587-E/2020 não possui nenhum dispositivo que amparasse a contratação com as diversas falhas pelas quais o recorrente foi condenado (peça 193) .
Dentre os dispositivos aplicáveis às contratações, consta apenas a possibilidade de dispensa de licitação para a aquisição de bens e serviços de saúde destinados ao enfrentamento do coronavírus (art. 4º) , mas, diferentemente da conduta empregada pelo recorrente, essa hipótese não salvaguarda a compra de equipamentos sem a dispensa formal de licitação e com elevado sobrepreço.
Pelo contrário, esses requisitos tidos como dispensáveis pelo recorrente foram exigidos no art. 4º-E da Lei 13.979/2020, alterada pela Lei 14.035/2020, ao dispor sobre as medidas necessárias para o enfretamento da emergência decorrente do surto do coronavírus.
Na prática, o recorrente substituiu todo o processo de dispensa de licitação pelo mero envio de dois ofícios às empresas então contratadas pelo município, dispensando, dentre outros requisitos, a elaboração do termo de referência simplificado com as estimativas de preços de mercado.
Por fim, a troca de mensagens eletrônicas, via aplicativo Whatsapp, juntada aos autos, não é capaz de afastar a responsabilidade do recorrente pela contratação, pois não é possível depreender o interlocutor dessas mensagens, não há nenhuma orientação para a contratação sem o cumprimento dos requisitos necessários e, ainda que houvesse, as ordens manifestamente ilegais não estão suscetíveis ao dever de obediência hierárquica.
Diante disso, conheço do presente recurso para, no mérito, negar-lhe provimento.
Ante o exposto, voto por que o Tribunal adote o Acórdão que ora submeto à apreciação deste Colegiado.
TCU, Sala das Sessões, em 18 de janeiro de 2023.
WALTON ALENCAR RODRIGUES 
Relator